【裁判字號】    97,重訴,428
【裁判日期】    980515
【裁判案由】    遷讓房屋等
【裁判全文】
臺灣板橋地方法院民事判決             97年度重訴字第428號
原      告  甲○○
            乙○○
前二人共同
訴訟代理人  李進成律師
            林彥苹律師
被      告  丙○○
訴訟代理人  蔡正廷律師
            林正疆律師
被      告  丁○○
兼上一人
訴訟代理人  戊○○
上列當事人間請求遷讓房屋等事件，經本院於民國98年4 月13日
言詞辯論終結，判決如下：
    主  文
原告之訴及假執行之聲請均駁回。
訴訟費用由原告負擔。
    事實及理由
一、程序方面：
    被告戊○○、丁○○均未於最後言詞辯論期日到場，核無民
    事訴訟法第386 條各款所列情形，爰依原告聲請，由其一造
    辯論而為判決。
二、原告起訴主張：緣原告甲○○於民國96年11月26日因拍賣程
    序取得臺北縣三重市○○段第1472號土地，並於同年12月3
    日向臺北縣三重地政事務所辦理移轉所有權登記；而原告乙○○係於96年11月23日與訴外人陳瓊霖簽立關於臺北縣三重
    市○○段第1474號土地之買賣契約，並於同年12月6 日辦理
    移轉所有權登記。惟前揭原告等人所有之土地遭不明第三人
    於其上搭建違章建築數棟，然原告或前手（即訴外人李回程
    與陳瓊霖）與被告等人間從未有何契約關係。詎被告等人既
    非原始起造人亦無合法占有權源，原告前曾與被告協調遷離
    事宜，然均遭被告置之不理。為此，爰依民法第767 條之規
    定，提起本件訴訟，並聲明求為判決：(一)被告丁○○、戊○○應自門牌號碼臺北縣三重市○○街2 號1 樓（即門牌號碼
    臺北縣三重市○○街99號）如附圖所示斜線部分面積共計10
    9 平方公尺建物及該建物所坐落之臺北縣三重市○○段第14
    72號如附圖所示編號Ａ斜線部分面積76平方公尺、臺北縣三
    重市○○段第1474號如附圖所示編號ａ斜線部分面積33平方
    公尺土地遷出，並將所占用之第1472號土地返還原告甲○○
    、將所占用之第1474號土地返還原告乙○○。(二)被告丙○○
    應自門牌號碼臺北縣三重市○○街4 號3 樓如附圖所示斜線
    部分面積共計68平方公尺建物及該建物所坐落之臺北縣三重
    市○○段第1472號如附圖所示編號Ｂ斜線部分面積46平方公
    尺、臺北縣三重市○○段第1474號如附圖所示編號ｂ斜線部
    分面積22平方公尺土地遷出，並將所占用之第1472號土地返
    還原告甲○○、將所占用之第1474號土地返還原告乙○○。
    (三)均願供擔保請准宣告假執行。
三、被告丙○○則以下列陳詞置辯，並聲明求為判決：原告之訴
    及假執行之聲請均駁回，如受不利判決，願供擔保請准宣告
    免為假執行。
  (一)被告丙○○早於96年12月25日即已就門牌號碼臺北縣三重市
    ○○街2 號1 樓（即門牌號碼臺北縣三重市○○街99號）以
    及門牌號碼臺北縣三重市○○街4 號3 樓建物所坐落之臺北
    縣三重市○○段第1472號、第1474號土地（下稱系爭土地）
    向臺北縣三重地政事務所提出時效取得地上權登記之聲請，
    則依最高法院80年度第2 次民事庭會議決議之結論，被告丙○○既於原告提起本件訴訟前，已向臺北縣三重地政事務所
    請求為時效取得地上權登記，並經該地政機關予以受理，則
    原告即不能單以擁有系爭土地所有權為由，請求被告丙○○
    拆屋還地，而應進一步判斷被告丙○○是否具備時效取得地
    上權之要件。因被告丙○○既以在系爭土地上擁有建築物為
    目的而和平繼續使用系爭土地已經超過20年，自已具備時效
    取得地上權之要件，故原告之訴顯無理由。
  (二)依臺灣臺北地方法院板橋分院76年度訴字第686 號判決指出
    ，被告丙○○於60年間向訴外人陳瓊霖購買興建於系爭土地
    上門牌號碼為臺北縣三重市○○街2 號1 樓、4 號3 樓之房
    屋，並依工程進度據實交付價款，而訴外人陳瓊霖依約本應
    於上開房屋建築完成時，將上開房屋所有權移轉登記予被告
    丙○○，詎訴外人陳瓊霖於收取價款後，於上開房屋尚未全
    部建築完畢之際，即棄之不顧，嗣經被告丙○○自行建築完
    成並占有使用。準此可見被告丙○○係以在系爭土地上擁有
    建築物為目的，而和平繼續占有使用系爭土地，且時間已超
    過20年，自已具備時效取得地上權之要件，原告不得請求被
    告丙○○拆屋還地，且原告僅為系爭土地之所有權人，而非
    上開建物之權利人，又焉能請求被告丙○○遷出上開建物。
  (三)再退萬步言，倘鈞院認不符合時效取得地上權之要件，則基
    於房屋性質上不能與土地使用權分離而存在，應肯認基地使
    用權不因基地物權之嗣後變動而受影響，故房屋所有權人對
    土地所有人原已取得基地利用權，嗣將土地或房屋出賣致房
    地異主時，雖與民法第425 條之1 所稱「土地及房屋同屬一
    人」情形未盡相同，但本於相同法理自可類推適用之。
四、被告戊○○、丁○○雖未於最後言詞辯論期日到場，惟據其
    以前到場陳述，則以：渠等係向被告丙○○承租房屋之房客
    ，原告不應對渠等起訴，如被告丙○○被法院認定應自土地
    遷出，返還土地，渠等也願配合等語資為抗辯，並聲明求為
    判決：原告之訴及假執行之聲請均駁回，如受不利判決，願
    供擔保請准宣告免為假執行。
五、查原告主張原告甲○○於96年11月26日因拍賣程序取得臺北
    縣三重市○○段第1472號土地所有權全部，並於96年12月3
    日向臺北縣三重地政事務所辦理移轉所有權登記；另原告乙○○於96年11月23日與訴外人陳瓊霖就坐落臺北縣三重市○○段第1474號土地簽立買賣契約，並於96年12月6 日辦理移
    轉所有權登記之事實，業據其提出土地登記第二類謄本之影
    本2 紙附卷可稽（見本院卷第8 頁、第9 頁），且為被告所
    不爭執，自堪信為真實。
六、按以無權占有為原因，請求返還土地者，占有人對土地所有
    權存在之事實無爭執，而僅以非無權占有為抗辯者，土地所
    有權人對其土地被無權占有之事實無舉證責任，占有人自應
    就其取得占有係有正當權源之事實證明之。本件系爭土地為
    原告所有，有上開土地登記第二類謄本影本2 紙在卷可稽，
    並為兩造所不爭執，則被告自應就占有系爭土地之合法權源
    負舉證之責。查系爭土地既分別為原告甲○○、乙○○所有
    ，為被告所不爭執，有如前述，被告僅抗辯有正當占有權源
    等語，依上說明，自應由被告就其占有權源負證明之責。茲
    就被告之抗辯審究如下：
  (一)查門牌號碼臺北縣三重市○○街99號建物與門牌號碼臺北縣
    三重市○○街2 號1 樓建物係屬同一，且與門牌號碼臺北縣
    三重市○○街4 號3 樓建物均係坐落於原告所有系爭土地上
    之事實，業經本院現場履勘並囑託臺北縣三重市地政事務所
    測量屬實，有勘驗筆錄暨複丈成果圖各1 份附卷可憑（見本
    院卷第96頁至第98頁、第100 頁）。而系爭土地重測前地號
    分別為臺北縣三重市○○○段52-5地號及58-2地號乙節，亦
    有上開土地登記第二類謄本之影本在卷可稽。又被告丙○○
    雖辯稱其係以在系爭土地擁有建築物為目的而和平繼續占有
    使用系爭土地，並已超過20年，依民法第77 2條準用同法第
    769 條規定，顯已具備時效取得地上權之要件，且渠早於原
    告提起本件訴訟前之96年12月25日即已向臺北縣三重地政事
    務所提出時效取得地上權登記之聲請云云，固據其提出土地
    登記申請書影本1 份在卷為證（見本院卷第62頁至第68頁）
    。惟按因時效完成而取得地上權或地上權登記請求權者，必
    須以行使地上權之意思而占有他人之土地為其成立要件之一
    ，且因時效取得地上權登記請求權者，不過有此請求權而已
    ，在未依法登記為地上權人以前，仍不得據以對抗土地所有
    人，而謂其係有權占有。又占有人之占有，縱已具備時效取
    得地上權之要件，倘係在土地所有權人或管理權人依民法第
    767 條規定提起訴訟後，始向管轄地政機關聲請登記者，受
    訴法院毋庸就占有人是否具備時效取得地上權登記之要件，
    為實體上裁判，此有最高法院89年度台上字第1370號、88年
    度台上字第1729號、88年度台聲字第203 號裁判要旨可資參
    照。本件原告係於97年8 月7 日依民法第767 條規定向本院
    提起本件訴訟，有起訴書在卷可稽（見本院卷第3 頁）。而
    被告丙○○所辯稱其係以行使地上權之意思占有系爭土地，
    並已於原告起訴前之96年12月25日向臺北縣三重地政事務所
    申請地上權登記乙節，固亦據其提出前開地上權登記申請資
    料、臺灣臺北地方法院板橋分院76年度訴字第686 號民事判
    決暨確定證明書影本各1 份在卷為憑，然經本院依職權向臺
    北縣三重地政事務所借調被告丙○○就臺北縣三重市○○段
    第14 72 號、第1474號土地申辦時效取得地上權登記之全部
    卷證資料結果，經該所分於97年11月13日以北縣重地登字第
    0970016230號函、98年2 月24日以北縣重地登字第09800024
    16號函覆本院稱：被告丙○○自96年12月25日至本所申請時
    效取得地上權登記，經本所依法審查，歷經補正駁回，重新
    收件共10次，於98年1 月23日本所收件98重登字第16990 號
    再次申辦，本所目前仍依法審查中等語，有前揭函文附卷可
    參（見本院卷第86頁至第90頁、第129 頁至第130 頁），是
    足見被告丙○○於97年8 月7 日本件訴訟起訴前，向地政機
    關所為之時效取得地上權登記申請案件，均業已因未依限補
    齊相關文件，而遭地政機關以不合法駁回退件在案，可徵被
    告丙○○於本件起訴前向地政機關所為之時效取得地上權登
    記申請並不合法，雖被告丙○○於98年1 月23日又再行提出
    時效取得地上權登記之申請，且目前係於臺北縣三重地政事
    務所依法審查中，然此實屬於原告提起本件訴訟後，被告始
    為之時效取得地上權登記申請，依上開最高法院裁判要旨，
    本院自毋庸就被告丙○○占有系爭土地是否具備時效取得地
    上權登記之要件為實體上裁判。被告丙○○既尚未經登記為
    系爭土地之地上權人，自不得據以對抗系爭土地所有權人即
    原告，而認其非無權占有，故被告丙○○此部分之抗辯，尚
    屬無據。
  (二)次查臺北縣三重市○○街2 號1 樓（即臺北縣三重市○○街
    99號）及臺北縣仁昌街4 號3 樓建物均坐落在原告所有系爭
    臺北縣三重市○○段第1472、1474號土地上之事實，業經本
    院囑託臺北縣三重地政事務所測量屬實，有複丈成果圖附卷
    可憑，已如前述。而系爭臺北縣三重市○○段第1472、1474
    號土地，重測前地號分別為臺北縣三重市○○○段三張小段
    第52-5號及第58-2號乙節，亦有上開土地登記第二類謄本之
    影本在卷可稽。另上開系爭土地之原所有權人李回程、林聯
    奎於59年間有與重測前同小段第52-4號土地所有人鄭蔭生共
    同出具土地使用權證明書，表明同意訴外人陳瓊霖及李回程
    於其上興建永久式店鋪住宅乙情，亦經本院另案（97年度訴
    字第686 號）審理時向臺北縣政府工務局函查屬實，並有土
    地使用權證明書影本1 份及臺北縣土地登記簿影本3 份附於
    該案卷第252 頁、第260 頁至第268 頁可按，有本院依職權
    調取之本院上開卷宗可稽。並由訴外人李回程、許賴碧向臺
    北縣政府建設局申請建築執照，嗣於60年間將申請人變更為
    訴外人李回程及陳瓊霖，興建地下一層，地上三層加強磚造
    之店鋪住宅，此有臺北縣政府工務局97年10月1 日北工建字
    第0970705502號函附建築房屋申請書、變更設計申請書影本
    附於本院另案卷第250 頁、第251 頁、第255 頁至第257 頁
    足按。依此，上開房屋既係於60年間經原土地所有權人林聯
    奎、鄭蔭文及李回程之同意而建造，則被告丙○○抗辯：原
    土地所有權人於房屋興建之初，即有同意房屋有繼續使用其
    基地之意思，即堪採取。
  (三)按土地與房屋為各別之不動產，各具相當之使用及經濟價值
    等各得單獨為交易之標的，且房屋性質上不能與土地使用權
    分離而存在，亦即房屋之存在及使用房屋必須使用該房屋之
    地基，而不容輕易變動，此為房屋基地之使用權恆定原則，
    為房屋與其基地使用關係之基本法理，而為近代民法權利社
    會化、物權相對化、債權物權化發展趨勢之所在，是早於48
    年間，我最高法院即以48年台上字第1457號判例揭櫫「土地
    與房屋為各別之不動產，各得單獨為交易之標的，且房屋性
    質上不能與土地使用權分離而存在，亦即使用房屋必須使用
    該房屋之地基，故土地及房屋同屬一人，而將土地及房屋分
    開同時或先後出賣，其間雖然地上權設定，然除有特別情事
    ，可解釋為當事人之真意，限於賣屋而無基地之使用外，均
    應推斷土地承買人默許房屋承買人繼續使用土地。」之法旨
    ，嗣民法於88年間修正時，復基此而新增第425 條之1 規定
    ：「土地及土地上之房屋同屬一人所有，而僅將土地或僅將
    房屋所有權讓與他人，或將土地及房屋同時或先後讓與相異
    之人時，土地受讓人或房屋受讓人與讓與人間或房屋受讓人
    與土地受讓人間，推定在房屋得使用期限內，有租賃關係。
    其期限不受第449 條第1 項規定之限制。」予以明文化，而
    確定上開債權物權化之大原則。又按法律無規定者，相類事
    實得比附援引，類推適用相類之法理，此為民法第1 條之基
    本精神。揆之上開判例及民法新增第425 條之1 規定之法旨
    ，乃基於房屋及基地之使用權關係恆定暨房屋既得使用權保
    護原則之考量，而肯認基地使用權不因基地物權之嗣後變動
    而受影響之法則，是房屋所有權人對土地所有人原已取得基
    地利用權，嗣將土地或房屋出賣致房地異主時，雖與上開判
    例或民法新增之規定所稱之「土地及房屋同屬一人」情形未
    盡相同，惟乃與上揭基本法則相類，自可類推適用之，並據
    最高法院以91年度台上字第1919號，92年度台上字第1984號
    、93年度台上字第1328號判決要旨闡釋甚詳在案，可資遵循
    。是於房屋所有權人對房屋基地原已合法取得利用權者，雖
    其後基地物權發生變動，於房屋仍可使用之年限內，因受讓
    而取得土地所有權者，當不得任意終止其使用關係，乃當然
    之結論，至該土地權利人得依租賃之法律關係請求房屋權利
    人給付租金，要屬另一問題（最高法院93年度台上字第1328
    號判決要旨參照）。
  (四)查本件門牌號碼臺北縣三重市○○街2 號1 樓（即臺北縣三
    重市○○街99號）建物及臺北縣三重市○○街4 號3 樓建物
    乃係被告丙○○於60年12月間向訴外人陳瓊霖所買受，且被
    告丙○○曾於76年間以：訴外人李回程於60年11月間提供其
    所有系爭1472、1474號土地2 筆予訴外人陳瓊霖建築仁愛商
    場公寓，並由訴外人陳瓊霖代表銷售，被告丙○○購買上開
    2 號1 樓及4 號3 樓房屋，訴外人陳瓊霖於收取價款後，未
    將房屋興建完成，且未辦理所有權移轉登記為由，訴請訴外
    人陳瓊霖應辦理保存登記後為所有權移轉登記，經本院以76
    年度訴字第686 號判決命訴外人陳瓊霖就上開房屋辦理保存
    登記後，將上開2 號1 樓及4 號3 樓房屋移轉所有權登記予
    被告丙○○，並經確定在案之事實，有上開民事判決書暨確
    定證明書以及不動產買賣契約書影本1 份附卷（見本院卷第
    69頁至第79頁、第197 頁至第200 頁、第204 頁）可稽，則
    被告丙○○抗辯：渠有向代表當時土地所有權人之訴外人陳
    瓊霖買受上開房屋，應有使用系爭土地之正當權利等語，即
    堪採信。
  (五)原告甲○○於96年11月26日因拍賣程序取得系爭臺北縣三重
    市○○段第1472號土地所權全部，並於96年12月3 日向臺北
    縣三重地政事務所辦理移轉所有權登記，另原告乙○○於96
    年11月23日與訴外人陳瓊霖（受讓自原地主林聯奎，亦有土
    地登記簿謄本附於另案卷第224 頁可稽）就坐落臺北縣三重
    市○○段第1474號土地簽立買賣契約，並於96年12月6 日辦
    理移轉所有權登記，有如前述，故上開2 號1 樓、4 號3 樓
    房屋對系爭土地之使用權關係於原告受讓系爭土地之前即已
    存在，原告於96年間輾轉受讓權利時，即應推斷土地受讓人
    默許房屋所有權人繼續使用土地之事實，亦即本件情形乃與
    上揭判例及民法新增規定之基本法理相類，自可類推適用之
    。即原告取得系爭土地所有權後，仍應受上開房屋對該基地
    原有使用權之法律關係之約束，即該房屋所有權人仍得主張
    該房屋對系爭土地原已取得之使用權關係，而類推適用民法
    第425 條之1 規定之效果，即應認為另成立租賃關係，土地
    所有權人之原告不得任意聲明終止該房屋使用基地之法律關
    係，而請求為房屋所有權人之被告丙○○拆除房屋，或自系
    爭房屋遷出，將系爭土地返還原告。
  (六)至原告所另主張依據被告所提出之上開民事判決可知，被告
    丙○○本可依該勝訴確定判決而為強制執行，辦理保存登記
    與移轉登記，然被告丙○○卻捨此不為，致使地政機關就系
    爭土地並無相關記載，導致原告因信賴地政機關之相關登記
    ，而認為系爭土地上所建築之房屋屬無權占用，原告依法可
    請求返還土地，始出資購買系爭土地。則被告丙○○是自96
    年起即怠於行使其權利，且其怠於行使權利時間長達20餘年
    ，使地政機關就系爭土地之登載與實際狀況不符，進而致原
    告因信賴地政機關之登記而購買系爭土地，依最高法院72年
    度台上字第2673號判決意旨，自應認被告丙○○不得以此對
    抗原告云云。然本件被告丙○○所有上開房屋係屬未辦理保
    存登記之建物乙節，既為兩造所不爭執，則地政機關就系爭
    土地登記之內容，並未列載有合法登記之建物於其上，即難
    認與實際狀況有何不符之情形，縱原告因之有所誤認而以為
    被告丙○○所有之上開房屋係屬無權占用而購買，亦僅屬原
    告買受之動機、目的有無錯誤抑或可否達成之問題，尚與所
    謂信賴登記應受保護之原則無涉。況依被告所提出之不動產
    買賣契約書全部內容及系爭土地所有權變動情形以觀，訴外
    人陳瓊霖既於簽訂該不動產買賣契約書時，非系爭土地之所
    有權人，且係於簽約後相隔達8 年之久，始取得系爭土地之
    1 即1474號之所有權，且迄今均未能取得另筆1472號土地之
    所有權，則衡情訴外人陳瓊霖又焉有可能於60年間與被告丙○○訂立該不動產買賣契約書時，即甘冒可能違約之風險，
    而將所坐落之基地一併出賣予被告丙○○？此外，再參酌訴
    外人陳瓊霖所出具之收據，亦係僅載明「茲收到仁愛公寓加
    強磚造房屋貳戶賣價.... 」 等語，以及上開不動產買賣契
    約書就不動產標示部分，乃係於第3 段另載明「以上建物貳
    戶基地按照地政機關分割後土地所有權狀為準各持分分之
    壹賣渡」，顯見當時就坐落基地究為何，仍屬不明，則訴外
    人陳瓊霖又如何能一併出賣？此由上開文字最後尚註明「賣
    渡」二字，益可見被告所辯關於基地部分當初與訴外人陳瓊
    霖雙方之約定是等到辦理建物登記時再來價購處理，後來因
    為訴外人陳瓊霖避不見面，所以就土地部分亦沒有再進一步
    處理等語，應非子虛。基此，既然系爭土地並非為被告丙○○向訴外人陳瓊霖所購買之標的內容，且上開民事確定判決
    亦未就系爭土地部分為有利被告丙○○之裁判，則被告丙○○就系爭土地究有何權利之怠於行使，並致原告因之購買後
    受有不測之損害可言。是原告援引最高法院72年度台上字第
    2673號判決意旨，主張被告丙○○不得以此對抗原告云云，
    要屬無據，不足為取。
  (七)末者，承前所述，被告丙○○所有上開房屋之使用系爭土地
    ，既非屬無權占用，則被告戊○○基於渠與被告丙○○間之
    合法租賃關係而占有使用門牌號碼臺北縣三重市○○街2 號
    1 樓（即臺北縣三重市○○街99號）房屋，並進而占有使用
    原告所有之系爭土地，自亦非屬無權占用甚明。另被告丁○○係被告戊○○之配偶，基於共同生活關係，而隨同被告戊○○居住使用於上開房屋內，應屬占有輔助人，依民法第
    942 條規定，僅被告戊○○為占有人，是原告一併請求被告
    丁○○遷讓房屋交還土地，於法亦顯非正當，同不應准許
七、從而，原告以被告均無使用系爭土地之正當權源，而依民法
    第767 條前段規定，請求被告丁○○、戊○○應自門牌號碼
    臺北縣三重市○○街2 號1 樓（即門牌號碼臺北縣三重市○○街99號）如附圖所示斜線部分面積共計109 平方公尺建物
    及該建物所坐落之臺北縣三重市○○段第1472號如附圖所示
    編號Ａ斜線部分面積76平方公尺、臺北縣三重市○○段第14
    74號如附圖所示編號ａ斜線部分面積33平方公尺土地遷出，
    並將所占用之第1472號土地返還原告甲○○、將所占用之第
    1474號土地返還原告乙○○；被告丙○○應自門牌號碼臺北
    縣三重市○○街4 號3 樓如附圖所示斜線部分面積共計68平
    方公尺建物及該建物所坐落之臺北縣三重市○○段第1472號
    如附圖所示編號Ｂ斜線部分面積46平方公尺、臺北縣三重市
    ○○段第1474號如附圖所示編號ｂ斜線部分面積22平方公尺
    土地遷出，並將所占用之第1472號土地返還原告甲○○、將
    所占用之第1474號土地返還原告乙○○，即均屬於法無據，
    為無理由，應予駁回。
八、原告之訴已經駁回，其假執行之聲請已失所附麗，應併予駁
    回。
九、因本案事證已臻明確，兩造其餘主張、陳述及所提之證據暨
    攻擊防禦方法，經本院審酌後，認與本案判斷結果無影響，
    均毋庸再予一一審酌，附此敘明。
十、結論：本件原告之訴為無理由，依民事訴訟法第385 條第1
    項前段、第78條、第85條第1項前段，判決如主文。
中    華    民    國    98    年    5     月    15    日
                  民事第一庭法  官  黃若美
以上正本係照原本作成
如對本判決上訴，須於判決送達後20日內向本院提出上訴狀
中    華    民    國    98    年    5     月    15    日
                            書記官  江怡萱


司法院資訊處製作；財團法人民間司法改革基金會備份。
